---
title: "PRÁCTICA 2 - TIPOLOGÍA Y CICLO DE VIDA DE LOS DATOS"
author: "Manuel Cubertorer Gumbau y Francisco Javier Corrales Estrella"
date: "11/12/2021"
output:
  pdf_document:
    toc: yes
  html_document:
    toc: yes
---

```{r setup, include=FALSE}
knitr::opts_chunk$set(echo = TRUE)
```

# 1. Descripción del dataset. ¿Por qué es importante y qué pregunta/problema pretende responder?



# 2. Integración y selección de los datos de interés a analizar

En primer lugar cargamos los datos desde el repositorio de datatsets UCI Machine Learning.

```{r message=FALSE, warning=FALSE}
red_wine_data<-read.csv("http://archive.ics.uci.edu/ml/machine-learning-databases/wine-quality/winequality-red.csv", header=T, sep=";")
#white_wine_data<-read.csv("http://archive.ics.uci.edu/ml/machine-learning-databases/wine-quality/winequality-white.csv", header=T, sep=";")
colnames(red_wine_data) <- c("fixed_acidity","volatile_acidity", "citric_acid", "residual_sugar", "chlorides", "free_sulfur_dioxide","total_sulfur_dioxide","density","ph","sulphates","alcohol","quality")
```

Mostramos las primeras líneas del dataset para comprobar que se ha cargado correctamente.

```{r message= FALSE, warning=FALSE}
head(red_wine_data)
```

A continuación mostraremos la estructura de los datos.

```{r message= FALSE, warning=FALSE}
str(red_wine_data)
```

Estadísticas principales de los datos:

```{r message= FALSE, warning=FALSE}
summary(red_wine_data)
#summary(white_wine_data)
```

# 3. Limpieza de los datos

## 3.1 ¿Los datos contienen ceros o elementos vacíos? ¿Cómo gestionarías cada uno de estos casos?

Mostramos las estadísticas de valores vacíos o nulos y vemos que en este caso no hay ninguno.

En caso de existir valores vacíos en algunos de los atributos, si fueran muy pocos, por simplicidad, se podrían eliminar estos datos sin que supusiera una importante pérdida de información en el resto de atributos. Pero en caso de ser algunos más, se podrían rellenar estos campos vacíos con la media de cada uno de los atributos. Otro método sería ver si los datos siguen una distribución lineal y tratar de predecir sus valores.

```{r message= FALSE, warning=FALSE}
# Estadísticas de valores vacíos
colSums(is.na(red_wine_data))
colSums(red_wine_data=="")
```

## 3.2 Identificación y tratamiento de valores extremos



```{r message= FALSE, warning=FALSE}
fa_bp <- boxplot(red_wine_data$fixed_acidity)
va_bp <- boxplot(red_wine_data$volatile_acidity)
ca_bp <- boxplot(red_wine_data$citric_acid)
rs_bp <- boxplot(red_wine_data$residual_sugar)
ch_bp <- boxplot(red_wine_data$chlorides)
fsd_bp <- boxplot(red_wine_data$free_sulfur_dioxide)
tsd_bp <- boxplot(red_wine_data$total_sulfur_dioxide)
de_bp <- boxplot(red_wine_data$density)
ph_bp <- boxplot(red_wine_data$ph)
su_bp <- boxplot(red_wine_data$sulphates)
al_bp <- boxplot(red_wine_data$alcohol)

fa_bp$out
va_bp$out
ca_bp$out
rs_bp$out
ch_bp$out
fsd_bp$out
tsd_bp$out
de_bp$out
ph_bp$out
su_bp$out
al_bp$out
```

# 4. Análisis de los datos


## 4.1 Selección de los grupos de datos que se quieren analizar/comparar (planificación de los análisis a aplicar).


## 4.2 Comprobación de la normalidad y homogenidad de la varianza


## 4.3 Aplicación de pruebas estadísticas para comparar los grupos de datos. En función de los datos y el objetivo del estudio, aplicar pruebas de contraste de hipótesis, correlaciones, regresiones, etc. Aplicar al menos tres métodos de análisis diferentes.




# 5. Representación de los resultados a partir de tablas y gráficas


# 6. Resolución del problema. Apartir de los resultados obtenidos, ¿cuáles son las conclusiones? ¿Los resultados permiten responder al problema?


